ACORDAO-COMPLETO-2534398

ACÓRDÃO 396/2023 ATA 8/2023 - PLENÁRIO

VISTOS, relatados e discutidos estes embargos de declaração, opostos por Jair Lira Soares, ex-Prefeito de Lagoa da Canoa/AL, em face do Acórdão 596/2022-TCU-Plenário, por meio do qual o Tribunal negou provimento a recurso de reconsideração por ele interposto contra o Acórdão 1612/2020-TCU-Plenário,
ACORDAM os Ministros do Tribunal de Contas da União, reunidos em sessão do Plenário, diante das razões expostas pelo Relator, em: 
9.1. com fundamento nos arts. 32, inciso II, e 34 da Lei 8.443/1992, conhecer dos presentes embargos de declaração e rejeitá-los;
9.2. remeter cópia deste acórdão ao embargante.

Embargos de declaração opostos contra acórdão que negou provimento a recurso de reconsideração interposto pelo embargante, mantendo o julgamento pela irregularidade de suas contas, bem assim a condenação em débito e a multa aplicada, em razão de irregularidades na gestão de recursos recebidos pela municipalidade por meio do Programa de Alimentação Escolar (PNAE) nos exercícios de 2009 e 2010.

Município de Lagoa da Canoa/AL; Fundo Nacional de Desenvolvimento da Educação.

3. Embargante: Jair Lira Soares (CPF XXX.203.244-XX).

13.1. Ministros presentes: Bruno Dantas (Presidente), Benjamin Zymler, Augusto Nardes, Aroldo Cedraz, Jorge Oliveira e Antonio Anastasia.
13.2. Ministros-Substitutos convocados: Augusto Sherman Cavalcanti (Relator), Marcos Bemquerer Costa e Weder de Oliveira.

AUGUSTO SHERMAN

Ministro Bruno Dantas.

Trata-se de embargos de declaração (peça 157) opostos por Jair Lira Soares, ex-Prefeito de Lagoa da Canoa/AL, em face do Acórdão 596/2022-TCU-Plenário, por meio do qual o Tribunal negou provimento a recurso de reconsideração por ele interposto contra o Acórdão 1612/2020-TCU-Plenário (relator Ministro Aroldo Cedraz) , mantendo-se, por conseguinte, o julgamento pela irregularidade de suas contas relativas à gestão de recursos recebidos pela municipalidade por meio do Programa de Alimentação Escolar (PNAE) nos exercícios de 2009 e 2010, com imputação de débito e aplicação de multa.
Os presentes aclaratórios foram protocolados antes da ciência formal do Acórdão 596/2022-TCU-Plenário, motivo pelo qual podem ser considerados tempestivos.
Nesta oportunidade, o embargante alega que a deliberação teria incorrido em: i) omissão e contradição em relação às conclusões de Ação Civil Pública por Improbidade Administrativa ajuizada pela Procuradoria da República em Arapiraca/AL perante a 12ª Vara Federal da Seção Judiciária de Alagoas, a qual estaria em fase de apelação (Processo 0000677-87.2012.40.05.8001) , acerca das mesmas irregularidades em exame nestes autos; e ii) erro material em razão do descabimento das irregularidades imputadas a Jair Lira Soares.
Em relação à mencionada ação civil pública, o embargante discorre sobre diversos aspectos da instrução processual judicial e transcreve trechos de seus documentos, para, em resumo, afirmar que as conclusões a que chegou o Poder Judiciário seriam diferentes das do TCU. Debate, ainda, conclusões do trâmite judicial com as quais manifesta inconformismo ou dúvida.
Destaca que, posteriormente remetidos os autos ao Tribunal Regional Federal da 5ª Região, em razão de sua competência para processar e julgar prefeitos, o relator do caso teria reconhecido a inexistência de indícios da prática de delitos por Jair Lira Soares, o que teria levado a referida Corte a declinar da competência em processar o feito.
Como segundo argumento, o embargante alega que as duas irregularidades imputadas ao ex-Prefeito seriam descabidas. 
No que se refere à não comprovação da boa e regular aplicação dos recursos do PNAE, alega impróprio concluir que teria havido desvio de alimentos com base na divergência entre as notas fiscais das aquisições e os comprovantes de entrega dos gêneros alimentícios nas escolas, e que por esse motivo se pode concluir que os recursos não foram integralmente utilizados na merenda escolar.
No seu sentir, se houve divergência, ela não pode ser atribuída ao ex-Prefeito. Qualquer entrega a menor deve ter ocorrido por má-fé do fornecedor ou resultante de controles deficientes das entregas, falha que pode ter sido explorada pela contratada para auferir vantagem indevida.
Por esse motivo, não seria possível afirmar que foi comprovado o desvio, nem que tal irregularidade possa ser atribuída ao embargante, visto que não cabia a ele administrar ou fazer o controle das entregas de alimentos nas vinte e três escolas municipais de Lagoa da Canoa/AL.
No que tange à fraude no Pregão Presencial 1/2009 da Prefeitura, rememora que lhe foi imputada a conduta de "homologar licitação montada, em conluio com licitantes, que levou ao direcionamento do resultado". Por outro lado, aduz que não participou das fraudes às licitações.
Pondera que as falhas detectadas não poderiam ter sido percebidas por nenhum administrador médio e muito menos pelo então Prefeito, a quem não compete fazer exame minudente de um processo licitatório. Por esse motivo, alega distanciamento da decisão em relação aos preceitos da Lei 13.655/2018 (Lei de Introdução às normas do Direito Brasileiro) .
Ao fim, rememora a origem dos autos (inquérito policial e ação civil pública) , seu entendimento sobre a adequação entre a decisão embargada e os desdobramentos judiciais para, então, reafirmar a ausência de desvio de produtos, a inexistência de dano ao erário, a ausência de superfaturamento dos produtos e a não participação de qualquer agente público nas fraudes às licitações.
Diante das questões aduzidas, o embargante finaliza o expediente com o seguinte pedido: 
"DIANTE DO EXPOSTO, requer que sejam conhecidos os presentes Embargos nos Embargos de Declaração, pois são tempestivos e estão presentes todos os requisitos legais. 
Que, no mérito, sejam providos os presentes Embargos nos Embargos de Declaração, já que resta demonstrada a presença de contradição, omissão e erro material no julgado, para dar provimento ao pleiteado pela defesa, qual seja que seja reconhecida a omissão presente nestes embargos, e a aplicação da teoria da melhor das hipóteses, modificando o acórdão vergastado, no sentido de reconhecer os pleitos expendidos no recurso de reconsideração outrora aviado."
É o relatório.

Gustavo Henrique de Barros Callado Macêdo (OAB/AL 9.040), Marcos Vinícius do Nascimento Barros (OAB/AL 13.382) e outros, representando Jair Lira Soares.

Não atuou.

TOMADA DE CONTAS ESPECIAL. PROGRAMA DE ALIMENTAÇÃO ESCOLAR (PNAE). DESVIO DE VERBAS E DE MERENDAS. NÃO COMPROVAÇÃO DA BOA E REGULAR UTILIZAÇÃO DE RECURSOS PÚBLICOS. FRAUDE LICITATÓRIA. CITAÇÃO. AUDIÊNCIA. OITIVA. REVELIA DE ALGUMAS DAS EMPRESAS ENVOLVIDAS NO ESQUEMA DE FRAUDE. REJEIÇÃO DOS ARGUMENTOS DE DEFESA TRAZIDOS AOS AUTOS PELOS DEMAIS RESPONSÁVEIS. IRREGULARIDADE DAS CONTAS DO ENTÃO PREFEITO, COM IMPUTAÇÃO DE DÉBITO E APLICAÇÃO DE MULTA. MULTA AOS DOIS PREGOEIROS. INABILITAÇÃO DOS TRÊS AGENTES PÚBLICOS PARA EXERCÍCIO DE CARGO EM COMISSÃO OU FUNÇÃO DE CONFIANÇA NO ÂMBITO DA ADMINISTRAÇÃO PÚBLICA. DECLARAÇÃO DE INIDONEIDADE DAS EMPRESAS PARA PARTICIPAREM DE LICITAÇÃO NA ADMINISTRAÇÃO PÚBLICA FEDERAL. EMBARGOS DE DECLARAÇÃO. INEXISTÊNCIA DE QUALQUER VÍCIO DE OMISSÃO, CONTRADIÇÃO OU OBSCURIDADE NA DELIBERAÇÃO EMBARGADA. MERA TENTATIVA DE REDISCUSSÃO DE MÉRITO. VIA RECURSAL INAPROPRIADA. ACLARATÓRIOS CONHECIDOS E REJEITADOS. RECURSO DE RECONSIDERAÇÃO. CONHECIMENTO. NEGATIVA DE PROVIMENTO. EMBARGOS DE DECLARAÇÃO. AUSÊNCIA DE CONTRADIÇÃO, OBSCURIDADE OU OMISSÃO. CONHECIMENTO E REJEIÇÃO.

TOMADA DE CONTAS ESPECIAL (TCE)

não atuou.

Registro, inicialmente, que atuo neste processo em observância ao disposto na Portaria-TCU nº 121, de 27 de julho de 2022.
Trata-se de embargos de declaração opostos por Jair Lira Soares, ex-Prefeito de Lagoa da Canoa/AL, em face do Acórdão 596/2022-TCU-Plenário, por meio do qual o Tribunal negou provimento a recurso de reconsideração por ele interposto contra o Acórdão 1612/2020-TCU-Plenário (relator Ministro Aroldo Cedraz) , mantendo-se, por conseguinte, o julgamento pela irregularidade de suas contas relativas à gestão de recursos recebidos pela municipalidade por meio do Programa de Alimentação Escolar (PNAE) nos exercícios de 2009 e 2010, com imputação de débito e aplicação de multa.
Nesta oportunidade, o embargante alega que a deliberação teria incorrido em: i) omissão e contradição em relação às conclusões de ação civil pública por improbidade administrativa ajuizada pela Procuradoria da República em Arapiraca/AL perante a 12ª Vara Federal da Seção Judiciária de Alagoas, a qual estaria em fase de apelação (Processo 0000677-87.2012.40.05.8001) , acerca das mesmas irregularidades em exame nestes autos; e ii) erro material em razão do descabimento das irregularidades a ele imputadas.
Satisfeitos os requisitos atinentes à espécie, os presentes embargos devem ser conhecidos, com fundamento nos arts. 32, inciso II, e 34, da Lei 8.443/1992. 
Inicialmente, acerca da natureza dos embargos declaratórios, julgo relevante transcrever o seguinte excerto do elucidativo Acórdão 3339/2013-TCU-Primeira Câmara (destaques acrescidos) : 
"A omissão para o acolhimento dos declaratórios é a que diz respeito à questão que deveria ter sido apreciada pelo colegiado mas não o foi. Não constitui omissão ou contradição a adoção de entendimento diverso do preferido pela parte, segundo seus próprios critérios de justiça e de acordo com sua particular interpretação das leis e da jurisprudência. Não há falar em omissão quando o acórdão analisa todas as questões submetidas a exame e as decide com base em teses jurídicas, jurisprudência, interpretação de leis e análise dos fatos que são diversos dos que os jurisdicionados entendem como mais adequados. 
 (...) a contradição deve estar contida nos termos do decisum atacado, este compreendido no âmbito desta Corte como o conjunto: Relatório, Voto e Acórdão. Não cabe alegação de contradição entre o acórdão embargado e 'doutrina', 'jurisprudência' ou mesmo 'comando legal'. A alegação é pertinente em recurso de reconsideração ou pedido de reexame, no qual o comando atacado é contrastado com a jurisprudência, a doutrina e o ordenamento jurídico. Entretanto, é descabida em embargos de declaração, cuja única finalidade é esclarecer ou integrar a decisão embargada, excepcionalmente modificando-a." 
Dito isso, observo que não há como invocar contradição entre a decisão embargada e documentos e decisões judiciais, como sugerido pelo embargante, visto que não se enquadra entre as contradições passíveis de embargo, cujo manejo permite tão somente esclarecer ou integrar aspectos inerentes ao decisum.
A contradição apta a ser sanada pela oposição dos embargos declaratórios é a que se estabelece entre os termos da própria decisão, e não a que porventura exista entre as razões de decidir e a doutrina, a jurisprudência ou a interpretação do ordenamento jurídico que o recorrente entenda adequada (v.g. Acórdão 4057/2010-TCU-Primeira Câmara, relator Walton Alencar Rodrigues) .
Tampouco houve omissão do Tribunal a respeito, visto que, consoante destacado no parágrafo 14 e subsequentes do voto condutor da decisão embargada, que acolheu como fundamento a análise técnica promovida pela Secretaria de Recursos deste Tribunal (Serur) , atual Unidade de Auditoria Especializada em Recursos (AudRecursos) , não merecem prosperar os argumentos que, em síntese, circundam os desdobramentos das conclusões do Ministério Público Federal (MPF) e do Poder Judiciário acerca dos mesmos fatos. 
A existência, por si só, de ação judicial em curso sobre os fatos objeto de análise pelo TCU não gera relação de prejudicialidade a ensejar reflexo sobre os autos desta Corte por força da independência das instâncias, ainda que a ótica e a processualística do Poder Judiciário sobre os mesmos fatos sejam diversas.
Apenas a absolvição penal poderia afastar a responsabilidade administrativa do gestor perante o TCU nos casos em que declare a inexistência do fato ou da autoria imputada. Se a absolvição for por falta de provas ou ausência de dolo, por exemplo, tal responsabilidade não pode ser excluída (v.g. Acórdão 869/2020-TCU-Plenário, relator Ministro Bruno Dantas) .
Como sabido, o Tribunal de Contas da União possui jurisdição e competência próprias estabelecidas pela Constituição Federal e por sua Lei Orgânica (Lei 8.443/92) . Sobre esse tema, o Supremo Tribunal Federal apoia a tese da independência entre as instâncias administrativa e penal (Mandados de Segurança 26.969-DF e 25.880-DF) , no que é acompanhado pelo Superior Tribunal de Justiça (MS 7080-DF, MS 7138-DF e 7042-DF) , corroborando, por extensão, o entendimento esposado por esta Corte de Contas.
Enfim, como não se constata desarmonia entre decisões judiciais e do TCU, tampouco elementos que vinculem a decisão desta Corte a alguma decisão judicial, subsiste a independência constitucional do TCU para valorar e julgar a conduta dos recorrentes segundo a legislação que lhe é aplicável e os objetivos e bens jurídicos caros ao controle externo, que não se confundem com os bens jurídicos tutelados pelo Direito Penal ou Civil.
Tampouco é possível acolher os demais argumentos que circundam a tese da regularidade da gestão dos recursos e da conduta do ex-Prefeito a título de erro material. 
A um, porque os argumentos apresentados não versam sobre erro material. A dois, porque estão absolutamente desacompanhados de elementos comprobatórios e não configuram omissão, contradição ou obscuridade passíveis de esclarecimento em sede de embargos declaratórios.
Em verdade, todas as questões foram decididas, não caracterizando omissão o fato de não terem sido adotadas as teses e interpretações preferidas pelo embargante. 
Resta claro que a argumentação lançada consiste em tentativa de rediscutir o mérito da matéria decidida por este Colegiado. Essa finalidade é incabível na espécie recursal eleita, a qual é via estreita destinada tão somente a integrar ou esclarecer a decisão impugnada. 
Na ausência de contradições, obscuridades ou omissões, devem ser rejeitados os presentes embargos. 
Ante o exposto, voto por que o Tribunal adote a minuta de acórdão que ora submeto à deliberação deste Colegiado. 
TCU, Sala das Sessões, em 8 de março de 2023.

AUGUSTO SHERMAN CAVALCANTI
Relator